【裁判字號】    98,上易,481
【裁判日期】    980730
【裁判案由】    家暴傷害
【裁判全文】
臺灣高等法院臺南分院刑事判決         98年度上易字第481號
上  訴  人
即  被  告  丙○○
上列上訴人因家暴傷害案件，不服臺灣臺南地方法院98年度易字
第622號中華民國98年5月27日第一審判決（起訴案號：臺灣臺南
地方法院檢察署98年度調偵字第341號），提起上訴，本院判決
如下：
    主  文
上訴駁回。
    事  實
一、丙○○與甲○○為夫妻（二人於民國97年6月24日離婚），
    乙○○○為甲○○之母親，即為丙○○之岳母，彼此間有家
    庭暴力防治法第三條第一款及第三款之家庭成員關係。丙○○、甲○○二人近幾年來相處不睦而常起口角，丙○○甚至
    動手毆打甲○○，甲○○因而向母親哭訴，並一再隱忍。丙○○於民國（下同）97年3月14日晚間11時許，見甲○○在
    位於臺南縣關廟鄉○○村○○街25號2樓浴室內刷牙盥洗，
    此時，丙○○即在浴室外等候，待甲○○盥洗完畢出來時，
    丙○○即從甲○○身後抱住甲○○腰部處示好，但為甲○○
    拒絕，並推開丙○○，詎丙○○因此惱羞成怒而基於傷害之
    犯意，徒手毆打甲○○頭部、身體等處，並將甲○○推向牆
    壁，甲○○不支倒地，丙○○即以腳踢踹甲○○，此時，在
    三樓之女兒盧盈辰聽聞二樓有毆打聲及母親甲○○之哭叫聲
    ，立即至二樓將二人隔開攔阻丙○○，甲○○即撥打電話予
    娘家向母親、弟弟等人求援，乙○○○聽聞甲○○又遭丙○○毆打，立即趕往上開處所，乙○○○到達上開處所後，在
    上開處所一樓客廳處見到丙○○，甚為氣憤即責罵丙○○毆
    妻行為，雙方發生口角，乙○○○並舉起右手以手指著丙○○行為不當，丙○○見狀另基於傷害他人身體之犯意，用力
    撥推開乙○○○右手手指部，二人因此發生拉扯，經在場員
    警勸阻，始勸離乙○○○，並將甲○○、乙○○○帶至派出
    所掣製筆錄及處理家庭暴力與兒少保護案件調查紀錄（通報
    ）表，協助辦理民事通常保護令之聲請。而甲○○因此受有
    頭皮血腫（2×1公分）、兩側大腿皮下瘀血、左手中指紅腫
    （各2×1公分、3×1公分）之傷害；乙○○○則受有右手第
    二、第三掌骨骨折之傷害。
二、案經甲○○、乙○○○訴由臺南縣警察局歸仁分局報請臺灣
    臺南地方法院檢察署檢察官偵查起訴。
    理  由
壹、證據能力部分：
    按被告以外之人於審判外之陳述，雖不符刑事訴訟法第一百
    五十九條之一至第一百五十九條之四之規定，而經當事人於
    審判程序同意作為證據，法院審酌該言詞陳述或書面陳述作
    成時之情況，認為適當者，亦得為證據。當事人、代理人或
    辯護人於法院調查證據時，知有第一百五十九條第一項不得
    為證據之情形，而未於言詞辯論終結前聲明異議者，視為有
    前項之同意，刑事訴訟法第一百五十九條之五定有明文。查
    本件檢察官、被告對於下述本院採為認定犯罪事實依據之各
    項供述及書面證據之證據能力及對於卷附各傳聞證據之證據
    能力，均不爭執其證據能力（見本院98年7月20日準備程序
    筆錄），且檢察官、被告於言詞辯論終結前，亦均未聲明異
    議，復經本院於審理時逐一提示予檢察官、被告表示意見，
    檢察官、被告對於本院所為之提示，就證據能力方面並無爭
    執，且本院審酌該等證據之取得過程並無瑕疵，與本案待證
    事實間復具有相當之關聯性，經本院審酌上開證據並無顯不
    可信之情況，採納該等證據自無礙被告於程序上之彈劾詰問
    權利，而認上開證據合於刑事訴訟法第一百五十九條之四及
    第一百五十九條之五等規定，是以之為本案證據並無不當，
    自得採為本件認定事實之基礎，至於被告於本院審理時所表
    示證人之證述不實在等情，屬於證明力，至於證明力如何，
    則為本院自由裁量、判斷之範圍，合先敘明。
貳、實體部分：
  一、訊據上訴人即被告丙○○固坦承其於前揭時、地，動手毆
      打及踢踹告訴人甲○○，致告訴人甲○○受傷之傷害犯行
      ，惟否認有毆打甲○○頭部及矢口否認有何傷害告訴人乙○○○之犯行，於原審辯稱：當天告訴人乙○○○至伊家
      時，警察已經到場，警察在場伊怎有可能動手毆打告訴人
      乙○○○，另證人甲○○、盧盈辰等人均在樓梯口那邊，
      無法看到客廳這邊情形，告訴人乙○○○當天有拿椅子要
      攻擊伊，可能是告訴人乙○○○自己太用力導致受傷，伊
      並聽說告訴人乙○○○在做挖竹筍之工作，告訴人乙○○○手部受傷亦有可能是自己工作時受傷的，伊也有聽鄰居
      說告訴人乙○○○自己跌倒受傷，被告當天完全沒有碰到
      告訴人乙○○○，也未與告訴人乙○○○發生拉扯之情形
      云云。復於上訴本院辯稱：有關本案發生的時間，是在97
      年3月14日晚上11時許，而且只有一個。並非岳母乙○○○所陳述的時間97年4月13日晚上11時許。若依照乙○○○所講的隔日早上就診，時間應該就是在97年3月15日，
      而非關新診所所開立的時間97年4月25日。由此可見乙○○○在當時並沒有受傷的情況發生。而當時兩個警察已經
      在現場，他們母子倆才隨後進來，這種場面，根本我只有
      被乙○○○和她兒子圍攻的份云云。於本院審理時辯稱：
      伊未打甲○○之頭部，是她在浴室要跑出來，頭自己撞到
      牆壁，又伊基於防衛用手擋乙○○○追打云云。
  二、經查：
  （一）本案臺南縣警察局歸仁分局報請臺灣臺南地方法院檢察
        署檢察官偵辦，係稱被告於97年4月14日晚上23時毆打
        被害人甲○○成傷，復於同日晚上23時25分毆打被害人
        乙○○○成傷云云，惟告訴人甲○○於97年11月15日於
        警詢稱：是在97年3月14日晚上23時許，被我先生即被
        告毆打，不是97年4月14日晚上23時等語（見98年度核
        交字第645號卷第9頁）；告訴人乙○○○於同日於警詢
        亦供稱：丙○○毆打我正確的時間是97年3月14日晚上
        23時25分左右，不是97年4月23日晚上23時25分等語（
        見同卷第5頁）；而證人即被告之女盧盈辰於警詢亦陳
        稱：於97年3月14日晚上23時25分許，在台南縣關廟鄉
        ○○村○○街25號住家1樓客廳，看見我父親毆打外婆
        乙○○○等語（見同卷第7頁）。而臺南縣警察局歸仁
        分局於98年1月14日以南縣歸警偵字第090020083號函臺
        灣臺南地方法院檢察署稱：原移送犯罪時間97年4月14
        日23時、同日23時25分，更正為97年3月14日23時、同
        日23時25分，有該函在卷可稽（見同上卷第1頁）。又
        告訴人乙○○○所提出關新診所診斷證明書，其應診日
        期為97年3月15日（見警局卷第16頁）。是被告於上訴
        所辯：可見乙○○○在97年3月14日並沒有受傷的情況
        發生云云，顯係誤解。
  （二）上訴人即被告丙○○前揭傷害告訴人甲○○犯行部分，
        業據告訴人甲○○先後於聲請保護令原審民事庭所述及
        本案於警詢、偵查中、原審及本院審理時指訴及證述綦
        詳（見原審97年家護字第187號民事卷宗第32-34頁訊問
        筆錄、警卷第6-8頁、偵查卷第22-23頁、原審卷第30-3
        2頁、本院98年7月27日審判筆錄），復有證人即被告之
        女盧盈辰於警詢、偵訊及原審民事庭分別證述甚詳（見
        警卷第13-14頁、偵查卷第22頁、原審同上開案號民事
        卷宗第39-41頁），並有臺南市立醫院於97年3月15日出
        具之驗傷診斷書一紙在卷可憑（見警卷第17頁）。復為
        被告於98年1月8日於警詢、偵查中及原審準備程序及審
        理時均供承有毆打告訴人甲○○之事實（見98年度核交
        字第645號卷第3、24、25、30頁、原審卷第11頁背面、
        32頁背面），被告此部分之自白核與事實相符。被告於
        本院審理時改稱：伊未打甲○○之頭部，是她在浴室要
        跑出來，頭自己撞到牆壁云云，惟被告從未此辯解，且
        為告訴人甲○○於本院審理時明確證稱：被告一巴掌打
        來有打到我頭，以致我撞到牆壁跌倒等語（見本院98年
        7月27日審判筆錄）。是被告前開所辯顯係飾卸之詞，
        尚無足採。
  （三）上訴人即被告丙○○傷害告訴人乙○○○犯行部分，雖
        被告否認有毆打告訴人乙○○○之事實，惟迭據告訴人
        乙○○○指述：97年4月13日晚間11點多，伊兒子接獲
        告訴人甲○○電話表示又被被告毆打，伊立即與兒子、
        媳婦一起過去被告與告訴人甲○○的住處，二家距離很
        近二、三個路口一下就到，伊到時警察已經在客廳，客
        廳還有甲○○與孫女盧盈辰，因伊很生氣被告打伊女兒
        ，伊一進去見到被告就指著被告罵不要臉，一個男人沒
        有辦法賺錢養妻兒，還要打老婆，要打就打伊，被告就
        與伊發生口角爭執，伊有伸手對著被告，被告即徒手揮
        打伊右手掌處，伊不記得雙方有無拉扯，當時很痛，但
        只是回家貼藥布，到隔天仍然疼痛才至醫院檢查，發現
        有骨折，伊當時是做養雞、施肥工作，伊的手部受傷不
        是工作中造成的，是被被告打到的等情甚詳（見警卷第
        9-12頁、偵查卷第23-30頁，原審卷第28頁背面-30頁）
        ，另有證人即在場之告訴人甲○○、女兒盧盈辰，與證
        人即在場員警劉永德等人亦均證述明確，即證人甲○○
        證稱：被告當天毆打伊後，伊趁女兒勸阻時打電話報警
        ，母親乙○○○有過來伊住處客廳跟被告理論，有抓被
        告衣服，被告就有出手打告訴人乙○○○右手等語，證
        人盧盈辰證述：當天晚上伊回家準備要睡覺，在三樓上
        廁所，突然聽到樓下有很大撞擊聲後又聽到母親在哭的
        聲音，伊趕緊跑下樓，伊就看到被告在打母親，當時母
        親已經倒在地上，伊就去擋被告，被告還用腳踢母親，
        之後母親就跑進房間打電話，舅舅與外婆均有過來，舅
        舅有說要帶母親去驗傷，外婆很生氣責罵被告為何要打
        母親，並說已經打過很多次了，要打就打外婆，被告即
        與外婆發生爭執，並真的出手要打，舅舅就去攔阻，所
        以有些肢體衝突，被告有用手打外婆的手，隔天外婆的
        手痛的受不了才去看醫生。伊當時有在客廳，確實有看
        見等語；證人即到場處理之警員劉永德證稱：伊為關廟
        分駐所員警，當天接獲告訴人甲○○電話後至現場，伊
        到現場後聽見告訴人甲○○在一樓與二樓的樓梯間哭泣
        ，伊就請告訴人甲○○到客廳來，告訴人乙○○○及其
        子才到，告訴人乙○○○到達後至客廳有指責被告，二
        人在客廳圓形茶几處繞，【被告與告訴人乙○○○有發
        生拉扯、推擠情形】，就是告訴人乙○○○指責被告，
        【雙方互相拉對方的手】，伊並未看到告訴人乙○○○
        拿椅子丟被告，也沒有看到告訴人乙○○○與其子聯合
        打被告，亦無被告遭告訴人追打情形等語（見警卷第7
        頁、第13-14頁、同上開民事卷宗第38-40頁、偵查卷第
        22-23頁、第29-3 0頁、原審卷第27-23頁）。而告訴人
        乙○○○因而受有右手第二、第三掌骨折之傷害部分，
        亦有關新診所於97年4月25日出具於同年3月15日診斷之
        診斷證明書一紙在卷可憑（見警卷第16頁），而該診所
        醫師診治告訴人乙○○○時，告訴人乙○○○亦陳稱受
        傷經過，係為救女兒而與女婿推擠中受傷，導致右手腫
        痛瘀青無法活動，經Ｘ光檢查，告訴人乙○○○右手第
        二、第三掌骨遠端近關節處線性骨折等情，亦有關新診
        所於98年5月13日函覆在卷，並依上開診斷證明書所載
        ，告訴人乙○○○所受前述傷害顯與告訴人乙○○○及
        前開證人甲○○、盧盈辰、劉永德等人所陳被告與告訴
        人乙○○○發生口角爭執，告訴人乙○○○舉起右手指
        著被告責罵，被告即徒手揮打、撥開告訴人乙○○○右
        手之肢體碰觸位置相當，且依告訴人乙○○○受傷之部
        位及傷勢為骨折以查，應係出於遭被告徒手揮打所致，
        當無疑義。況被告於98年1月8日於警詢時亦供稱：是在
        97年3月14日晚上23時及23時25分許，在台南縣關廟鄉
        ○○村○○街25號1樓客廳內毆打我太太及岳母等語（
        見98年度核交字第645號卷第2-3頁)。是告訴人乙○○○指訴遭被告丙○○徒手推打右手，而受有前揭傷害一
        節非虛，堪以採信。被告丙○○空言否認未出手碰觸告
        訴人乙○○○，及告訴人乙○○○到時，兩個警察已經
        在現場，如何毆打告訴人乙○○○云云，揆之證人即員
        警劉永德上開證述【被告與告訴人乙○○○有發生拉扯
        、推擠情形】，【雙方互相拉對方的手】等情，足證被
        告所辯顯係事後卸責之詞，不足採信。
  （四）此外，並有原審九十七年家護字第一八七號通常保護令
        一份，及原審依職權調閱上開案號民事卷宗，並影印在
        卷可憑。
  三、綜上所述，被告丙○○否認傷害告訴人乙○○○及否認有
      打告訴人甲○○頭部，所辯顯係事後卸責之詞，委無足採
      。本件事證已臻明確，被告分別傷害告訴人甲○○、乙○○○均事證明確，其犯行均堪認定。
  四、按現為配偶或前配偶。現為或曾為直系血親或直系姻親關
      係者，乃家庭暴力防治法第三條第一款及第三款所稱之家
      庭成員，家庭成員間實施身體或精神上不法侵害之行為者
      ，均屬家庭暴力，而家庭成員間故意實施家庭暴力行為而
      成立其他法律所規定之犯罪，則成立家庭暴力罪，家庭暴
      力防治法第三條第四款、第二條第一項、第二項定有明文
      。查本件被告與告訴人甲○○、乙○○○之間，於行為當
      時尚為夫妻、岳母女婿之關係，準此，被告前開所為係屬
      家庭暴力行為，核上訴人即被告丙○○所為均係犯刑法第
      二百七十七條第一項傷害罪，被告分別對告訴人甲○○、
      乙○○○成立上開刑法上之罪，均屬家庭暴力防治法第二
      條第二項所稱之家庭暴力罪。
  五、原審以被告罪證明確，因以適用刑法第二百七十七條第一
      項、第四十一條第一項、第五十一條第五款，刑法施行法
      第一條之一等規定，並審酌被告前未曾因犯罪經判決執行
      紀錄，有臺灣高等法院被告前案紀錄表各一份在卷可稽，
      本案係因告訴人甲○○拒絕被告示好，而惱羞成怒，進而
      徒手毆打、腳踹告訴人甲○○，及在憤怒中遭告訴人乙○○○指責下，徒手推打告訴人乙○○○手部之犯罪動機、
      目的、手段，告訴人二人分別所受傷勢，告訴人乙○○○
      身為被告岳母，且為高齡六十七歲之老婦，被告仍不顧倫
      理出言頂撞，並動手推打，是被告之行為惡性難謂非鉅，
      復於犯後猶狡詞卸責之態度，及其品行、犯罪動機、目的
      、手段、生活狀況、智識程度、犯罪所生之損害等一切情
      狀，各量處有期徒刑三月，並定其應執行刑為有期徒刑五
      月，並分別諭知如易科罰金以新臺幣一千元折算一日之標
      準，本院經核原判決認事用法俱無不合，量刑亦屬妥適。
      被告上訴意旨仍執陳詞否認犯罪及原判決量刑過重，而指
      摘原判決不當，為無理由，應予駁回。
  六、至於被告上訴意旨陳稱其無犯罪前科紀錄，請求予以宣告
      緩刑云云，然按緩刑乃針對初犯輕微犯罪行為者，暫緩其
      宣告刑之執行，倘行為人在法院宣告之緩刑期間能夠潔身
      自好，而不再犯罪者，則不再執行已宣告之刑，並使刑之
      宣告失其效力，使受刑人仍舊生活於自由社會，接受社會
      性處遇。即依刑法第七十四條第一項之規定緩刑宣告要件
      規定除未曾因故意犯罪受有期徒刑以上刑之宣告者，或前
      因故意犯罪受有期徒刑以上刑之宣告，執行完畢或赦免後
      ，五年以內未曾因故意犯罪受有期徒刑以上刑之宣告者之
      外，同時須認以暫不執行為適當。然觀被告於本案事發後
      於警詢中完全否認傷害告訴人二人，並指稱告訴人二人受
      傷為渠等自行在浴室摔倒、撞牆導致，於檢察官偵查中，
      仍否認傷害告訴人乙○○○部分，對其毆打告訴人甲○○
      部分雖坦承有毆打，但一再陳稱是告訴人甲○○晚歸，不
      與被告溝通、不與被告好，是告訴人甲○○以言語刺激、
      侮辱被告，被告因而惱怒導致，將責任完全歸咎予告訴人
      甲○○，並淡化其家暴犯行，於本院審理中仍否認有毆打
      告訴人甲○○頭部；於原審審理時仍表示與告訴人乙○○○間共有一塊土地，懷疑告訴人乙○○○有詐欺行為云云
      ，並參酌告訴人甲○○、證人盧盈辰等人陳述，被告毆打
      告訴人甲○○之情形已有多年等情（均見上開期日筆錄被
      告供述部分），可認被告雖已與告訴人甲○○離婚，但彼
      此間仍有許多爭議與糾紛存在，難認被告無再犯之虞，及
      由本次刑罰之宣告策其自新之情形，即被告並不具有以暫
      不執行所宣告之刑為適當之情形，故不予緩刑之宣告，附
      此敘明。
據上論斷，應依刑事訴訟法第368條，判決如主文。
本案經檢察官江守權到庭執行職務。
中    華    民    國    98    年    7     月    30    日
                  刑事第五庭    審判長法  官  楊明章
                                      法  官  戴勝利
                                      法  官  顏基典
以上正本證明與原本無異。
不得上訴。
                                      書記官  李珍鳳
中    華    民    國    98    年    7     月    30    日
附錄本案論罪科刑法條
刑法第277條：
傷害人之身體或健康者，處3年以下有期徒刑、拘役或1千元以下
罰金。
犯前項之罪因而致人於死者，處無期徒刑或7年以上有期徒刑；
致重傷者，處3年以上10年以下有期徒刑。


司法院資訊處製作；財團法人民間司法改革基金會備份。
